【裁判字號】    95,上易,18
【裁判日期】    951122
【裁判案由】    拆屋還地
【裁判全文】
臺灣高等法院高雄分院民事判決          95年度上易字第18號
上  訴  人  甲○○
            丙○○
共      同
訴訟代理人  丁○○
被 上訴 人  乙○
訴訟代理人  鍾義律師
上列當事人間請求拆屋還地事件，上訴人對於中華民國94年10月
25日臺灣高雄地方法院90年度訴字第701 號第一審判決提起上訴
，被上訴人則為訴之追加，本院於95年11月8 日言詞辯論終結，
判決如下：
    主  文
上訴駁回。
上訴人甲○○應給付被上訴人新台幣（下同）貳萬柒仟佰柒拾
貳元，及自民國九十五年二月七日起至返還土地日止，按年給付
伍仟肆佰柒拾肆元；上訴人丙○○應給付被上訴人陸仟肆佰拾
貳元，及自民國九十五年二月七日至返還土地日止，按年給付壹
仟貳佰捌拾陸元。
被上訴人其餘追加之訴駁回。
第二審訴訟費用由上訴人甲○○負擔四分之三，丙○○負擔四分
之一；追加之訴訴訟費用由上訴人甲○○、丙○○依序各負擔二
十分之五、二十分之一，餘由被上訴人負擔。
    事實及理由
一、上訴人未於言詞辯論期日到場，核無民事訴訟法第386 條各
    款所列情形，爰依被上訴人聲請由其一造辯論而為判決。
二、被上訴人起訴主張：其為坐落高雄縣大寮鄉○○段958 號土
    地（下稱系爭土地）所有權人，上訴人甲○○、丙○○分別
    為翁園段959 號、960 號土地所有權人。上訴人甲○○所有
    坐落上開土地上房屋均逾界占用系爭土地面積22.81 平方公
    尺，丙○○占用5.36平方公尺，伊屢請上訴人拆除占用部分
    之地上物，返還土地，均遭拒絕，爰本於民法第767 條規定
    ，請求上訴人拆除並將所占用之土地返還。
三、上訴人則以：渠等所有之地上建物並未越界。且縱令有越界
    ，依公告現值計算越界之土地，價值並非極高，若拆除上訴
    人之地上建物，其利益與損害相衝，並不相當，則被上訴人
    求予拆除，顯係權利濫用等語，資為抗辯。
四、原審判命被上訴人應如數拆除，將各該部分土地返還被上訴
    人。上訴人於上訴人聲明求將原判決不利於伊部分廢棄，駁
    回被上訴人在第一審之訴；被上訴人則聲明求為駁回對造之
    上訴，並於本院為訴之追加，求命甲○○給付171,075 元及
    自95年2 月7 日起至返還土地之日止，按年給付被上訴人34
    ,215 元 ；命丙○○給付40,200元及自95年2 月7 日起至返
    還土地之日止，按年給付被上訴人8,040 元。經核被上訴人
    所為訴之追加，其請求之基礎事實與原訴同一，合乎民事訴
    訟法第446 條第1 項但書規定，應予准許，合先明。
五、本院判斷：
  (一)被上訴人主張伊係系爭土地所有權人，上訴人甲○○所有之
    建物占用被上訴人系爭如原審判決附圖所示958-A006（面積
    19.03 平方公尺）、958-A007（面積1.84平方公尺）、958-
    A008（面積1.94平方公尺）計22.81 平方公尺土地，上訴人
    丙○○之建物亦占用被上訴人系爭如上述附圖所示958-A005
    面積5.36平方公尺土地，經臺灣高雄地方法院二度到場勘驗
    ，並分別囑託高雄縣鳳山地政事務所、高雄縣大寮鄉地政事
    務所派員測量製作土地複丈成果圖可稽（原審一卷32至34頁
    、40頁、二卷417頁、437頁）。
  (二)雖上訴人以渠等房屋建於84年間，當初建屋時即有申請指界
    ，測量無誤始為建築，並無越界，錯誤之源乃87年間重行測
    量有誤之故等語抗辯。惟查，上訴人於本件訴訟繫屬中，曾
    另提起確認經界訴訟，主張兩造土地之經界以87年重測前之
    界線即上訴人所指圍牆所在之界為準，該訟案經法院先後囑
    託高雄縣鳳山市地政事務所及內政部土地測量局為鑑定，內
    政部土地測量局實地鑑測，用精密電子測距經緯儀在系爭土
    地附近檢測重測時測設之圖根點，並檢核合格後，作為該測
    區之控制點，然後以各圖根點為基點，分別施測系爭土地及
    各界址點，計算其座標輸入電腦，用自動繪圖儀展繪於鑑測
    原圖，依據高雄縣大寮地政事務所保管之舊地籍圖經界線，
    與前項成果圖核對檢核號，測定於鑑測原圖上，做成比例尺
    五百分之一鑑定圖，結果顯示：重測前地籍圖測定係爭土地
    間界址，與重測後地籍圖經界線相符，且另作成面積分析表
    ，表示雖重測前後地籍圖經界線相符，並無變動，但較重測
    前登記面積，重測後乙○土地面積減少3.19平方公尺，而甲
    ○○及丙○○則分別增加23.81 與10.87 平方公尺，如以甲
    ○○等指界之建物使用線為經界，則乙○將更減少35.97 平
    方公尺，甲○○及丙○○則更增多分別為46.18 及21.28 平
    方公尺，有內政部土地測量局92年10月9 日測籍字第0920
    013523號函暨所附鑑定書附於上開卷內可佐，該經界訴訟事
    件法院綜合全部事證及依上開地籍測量實施規則規定鑑測結
    果，以重測前後之兩造土地地籍圖經界並無不一致，而認定
    兩造之土地之界線與本件拆屋還地事件所測得如附圖所示實
    線之地籍線相同，有高雄地院91年鳳簡字437 號、91年簡上
    字359 號民事確定判決可稽，並經審閱各該卷證屬實。按確
    定判決之既判力，固以訴訟標的經表現於主文判斷之事項為
    限，判決理由並無既判力。但法院於判決理由中，就訴訟標
    的以外當事人主張之重要爭點，本於當事人辯論結果，已為
    判斷時，除有顯然違背法令之情形，或當事人已提出新訴訟
    資料，足以推翻原判決之情形外，應解為在同一當事人就該
    重要爭點所提起之訴訟中，法院及當事人就該已經法院判斷
    之重要爭點皆不得作任何相反之判斷或主張，始符合民事訴
    訟上之誠信原則。兩造間攸關土地經界何在，既經另案經界
    訴訟中為判斷，本件訴訟之經界即應以之為據，該確定判決
    之判斷，並無違背法令，上訴人亦未提出新訴訟資料足以推
    翻原判斷，本院自不得為不同之判斷，而應以該確定判決之
    判斷資為裁判之依據，是兩造土地界線為被上訴人主張重測
    後之土地界線（即原判決附圖所示地籍線），上訴人抗辯應
    以圍牆為界線之主張，核不足採。是而依鑑測之結果，上訴
    人甲○○所有之建物占用被上訴人系爭土地計為22.81 平方
    公尺，上訴人丙○○所有之建物占用被上訴人系爭土地5.36
    平方公尺（如前揭五、(一)所述）。
  (三)所有人對於無權占有其所有物者，得請求返還之。對於妨害
    其所有權者，得請求除去之（民法第767 條前、中段）。上
    訴人占有系爭土地既無合法權源，從而被上訴人依該規定，
    請求上訴人分別拆除各自占用部分之地上建物，將土地返還
    被上訴人，自屬有據。上訴人雖以伊如拆除地上建物所受損
    害較大，被上訴人取得土地之利益不鉅，顯係權利濫用云云
    。惟查，被上訴人所有之土地被占用，其以訴訟之方式請求
    上訴人拆除返還，俾供土地完整利用，乃合法權利之正當行
    使，與社會公益無違，核與權利濫用之情形有間，上訴人執
    此抗辯，亦非可取。被上訴人此部分之請求，應予准許。原
    審為被上訴人敗訴之判決，並無違誤，上訴意旨求予廢棄改
    判，為無理由。
  (四)又無權占有他人土地，乃無法律上之原因而受利益，致他人
    受損害。占有人所受利益乃占用本身，依社會通念，可能獲
    得相當於租金之利益。上訴人無權占用被上訴人所有之上述
    土地，受有相當租金之利益，被上訴人亦因而受有損害。本
    院斟酌上開土地之位置、工商繁榮程度、土地經濟價值、上
    訴人使用各該土地供住居之用、兩造間關係等情狀，認上訴
    人所受利益以高限之年息百分之十為適當。按城市地方房屋
    之租金，以不超過土地及其建築改良物申報總價額年息百分
    之十為限，並為租用基地建築房屋所準用（土地法第97、
    103 條）。所謂土地總價額，係以法定地價為準（土地法施
    行法第25條），而法定地價，依土地法第148 條規定，係土
    地所有人依該法規定申報之地價。系爭土地自被上訴人請求
    時起申報地價為每平方公尺2,400 元，有被上訴人提出之土
    地登記簿謄本、地價謄本可稽（高雄地院鳳調字21號卷第8
    頁、本院卷第93、95頁），被上訴人誤以系爭土地之公告現
    值每平方公尺15,000元為法定地價，並據為請求之基準，自
    屬誤會。是被上訴人請求自其起訴90年2 月7 日起算5 年，
    請求上訴人給付不當得利，及自95年2 月7 日起，按年給付
    不當利得，其請求在上訴人甲○○應給付27,372元（2,400
    22.8 10.1 5=27,372，元以下四捨五入）及自95年2
    月7 日起至返還土地日止，按年給付5,474 元，上訴人丙○
    ○應給付6,432 元（2,400 5.360.1 5=6,432 元，元
    以下四捨五入）及自95年2 月7 日起至返還土地日止，按年
    給付1, 286元範圍內，應予准許，逾此範圍之請求，應予駁
    回。其假執行之聲請，核無必要，應併予駁回。
六、據上論結，本件上訴為無理由，被上訴人追加之訴為一部有
    理由，一部無理由，爰依民事訴訟法463 條、第385 條第1
    項前段、第449條第1項、第78條、第79條，判決如主文。
中    華    民    國    95    年    11    月    22    日
                            民事第六庭
                                審判長法官  許明進
                                法      官  張明振
                                法      官  謝肅珍
以上正本證明與原本無異。
本件判決不得上訴。
中    華    民    國    95    年    11    月    23    日
                                書  記  官  賴梅琴
                                                      Ｆ


司法院資訊處製作；財團法人民間司法改革基金會備份。
